臺灣基隆地方法院刑事判決　　　　　　　 93年度醫訴字第1號
公　訴　人　臺灣基隆地方法院檢察署檢察官
被　　　告　甲○○　男　34歲.
　　　　　　　　　　　14樓
選任辯護人　陳雅萍律師
上列被告因業務過失致死案件，經檢察官提起公訴（90年度偵字
第5068號），本院判決如下︰
    主  文
甲○○無罪。
    理  由
一、公訴意旨略以：被告甲○○係財團法人長庚紀念醫院（下稱
    長庚醫院）基隆分院急診部醫師，為從事業務之人；緣林標
    （下稱病患或死者）有陳舊性腦中風及高血壓、慢性阻塞性
    肺疾病等多項病史，於民國九十年七月二十九日晚間七時許
    ，在家中吃晚餐時，突自座椅上滑落，經其子乙○報請一一
    九救護車送基隆長庚醫院急診室急救。甲○○係當時急診部
    值班醫師，於聽取乙○說明林標在家跌倒之情形，並依林標
    記載林標體溫（Ｔ）攝氏三八‧七度、脈搏（Ｐ）七八次／
    分鐘、呼吸（Ｒ）二六次／分鐘、血壓（ＢＰ）一九０／一
    一０毫米汞柱、神經學檢查生理意識反應狀態（ＧＣＳ）Ｅ
    ＶＭ分別為三分、二分、五分（昏迷指數十分，Ｅ表眼睛狀
    況，三分表眼睛可張開；Ｖ表語言狀況，二分表可發出呻吟
    聲；Ｍ表行動能力，五分表給予刺激時，會採取動作排除；
    原為三分、四分、五分，即原來昏迷指數十二分，後語言狀
    況改變降為二分），嗜睡、咳嗽有痰、呼吸喘、發燒、呼吸
    聲有囉音、皮膚及黏膜乾燥、意識改變、右側無力、肌肉活
    動力一分、左側四分及有中風病史等狀況，應注意前述症狀
    可能係中風等腦血管疾病所引起，且當時又無不能注意之情
    形，僅因林標於同年三、四月間，已做過腦部電腦斷層檢查
    ，並無異狀，而林標跌倒送醫當時，頭部並無外傷，即疏未
    注意林標中風宿疾所可能引起之腦血管疾病，並立即施予腦
    部電腦斷層檢查，致延誤治療時機，於七月二十九日晚間十
    一時五十五分許，林標病況急遽惡化，昏迷指數急速下降，
    並大量嘔吐出咖啡狀液體，經接班醫師陳榮祥診斷認可能另
    肇因於腦中風，於七月三十日凌晨零時二十八分許，對林標
    作電腦斷層檢查發現林標左大腦被殼核及腦室出血，陳榮祥
    即立即會同神經外科醫師昝文清、羅揚嵐及急診部醫師鄭文
    生等人於七月三十日凌晨一時五十分許，開始施行腦室導水
    管引流手術，並於同日凌晨二時五十五分許，結束手術。惟
    因延誤治療時機，使林標延至同年八月一日上午八時許宣告
    不治死亡，因認被告涉犯刑法第二百七十六條第二項業務過
    失致人於死罪嫌。
二、按犯罪事實應依證據認定之，無證據不得推定其犯罪事實，
    刑事訴訟法第一百五十四條第二項定有明文。又認定不利於
    被告之事實，須依積極證據，苟積極證據不足為不利於被告
    事實之認定時，即應為有利於被告之認定，更不必有何有利
    之證據，最高法院三十年上字第八一六號著有判例可資參照
    。再刑法上之過失，其過失行為與結果間，在客觀上有相當
    因果關係始得成立。所謂相當因果關係，係指依經驗法則，
    綜合行為當時所存在之一切事實，為客觀之事後審查，認為
    在一般情形下，有此環境、有此行為之同一條件，均可發生
    同一之結果者，則該條件即為發生結果之相當條件，行為與
    結果即有相當之因果關係。反之，若在一般情形下，有此同
    一條件存在，而依客觀之審查，認為不必皆發生此結果者，
    則該條件與結果並不相當，不過為偶然之事實而已，其行為
    顯與結果間即無相當因果關係（見最高法院七十六年台上字
    第一九二號判例）。此等相當因果關係理論，亦與學界邇來
    之「客觀歸責理論」（   Lehre   von   der  objektiven
    Zurechnung）相符，該理論謂行為須具備三要件，始具客觀
    歸責，而得肯定其因果關係，即（一）行為係結果之條件，
    （二）行為與結果間須且具備相當（因果）關係，（三）行
    為人之行為創造出法律所不容許之風險，且於構成要件結果
    中實現該風險。
三、經核公訴人認定被告甲○○右揭犯罪，無非係以右揭事實業
    經告訴人即死者林標之子乙○指訴、證人即與被告同時在急
    診室值班之護士陳芳儀、證人即於九十年七月廿九日晚間十
    一時許接被告班之急診室醫師陳榮祥證述綦詳，並有死者在
    基隆長庚醫院之病歷一本、基隆長庚醫院開具之死亡診斷證
    明書、行政院衛生署（下稱衛生署）醫事審議委員會編號0
    000000號之覆鑑定書、台灣腦中風學會在網路上發表
    之「自發性腦出血的內、外科療法─一般處理原則」，為其
    主要論據（按實質上之主要論據為衛生署醫事審議委員會編
    號0000000號之覆鑑定書中「十、鑑定意見」中之五
    點結論：１、被告於死者送急診之初，依到院護理紀錄、詢
    問家屬有關死者陳舊性腦中風後遺症為何、調閱舊病歷等途
    徑，當時就可以安排死者作頭部斷層掃描檢查。２、有腦中
    風病史之患者，再次腦中風之臨床表現為突發之局部神經學
    症狀，如：半邊偏癱、吞嚥困難、言語不清或失語症等等，
    伴隨頭痛（百分之四十）、嘔吐（百分之四九）、早期意識
    改變（百分之五十），及血壓極度上升（百分之九十）。３
    、腦中風病發時，若新出現的臨床表現有吞嚥困難，伴隨意
    識改變、嘔吐等症狀，就容易導致吸入性肺炎。４、一般而
    言吸入性肺炎會引起腦中風的機率微乎其微，除非患者出現
    極度呼吸急促，併發高血壓才會中風；只要控制症狀，積極
    治療肺炎，就不會併發高血壓導致中風。５、腦中風分為二
    大類：出血性（顱內出血、腦室出血、蜘蛛膜下腔出血）及
    梗塞性（腦血管栓塞）腦中風；該二者都可導致胃酸分泌過
    多，而產生壓力性胃潰瘍出血（咖啡色粥狀物）。
四、訊據被告則堅決否認有何醫療過失，辯稱：
（一）被害人林標是腦中風的既往症患者，如果病患送來急診時
      ，經醫師詢問沒有超出病患中風之後的既有後遺症，則到
      院後應該是先作神經理學觀察，如果在觀察期間病患有昏
      迷指數下降或其他神經理學的症狀，才會對病患作腦部電
      腦斷層。
（二）腦中風的後遺症或肺炎併敗血症都會造成壓力性潰瘍出血
      ，這兩種出血都是自腸胃道出血。
（三）病患到院時伊有問病患家屬（也有問病患本身，但是其當
      時意識有些模糊答非所問），家屬並沒有說病患有嘔吐，
      本件也有一一九的緊急救護單，上面也沒有記載嘔吐，伊
      在病歷上也有記載有問病患家屬，但是沒有嘔吐，伊是根
      據病患家屬主訴病患有咳嗽有痰、發燒，病患到院時量溫
      度三八．七度，綜合這些，伊也有作理學檢查也就是聽診
      ，發現病患肺部有雜音，因此必須將肺炎列入考慮，因此
      安排抽血、驗尿、採集病患痰液作細菌培養並做胸部Ｘ光
      檢查，然後伊從Ｘ光片發現兩側肺部有發炎現象，就給予
      第二代抗生素治療，病患一開始是置於急診室的治療區（
      重傷區），後來檢查完並給予抗生素治療後，就將病患置
      於急診室的觀察室，事實上伊在幫病患作理學檢查就已經
      先對當時到院的病患作神經學檢查，此可從第一份偵卷第
      一九五頁伊用紅色原子筆打勾的（急診病歷）部分證明之
      ，而且從衛生署第一份鑑定報告案情概要欄第四行也可以
      知道伊在病患到院時有作神經學檢查。
（四）本件陳榮祥醫師（即接被告班之急診室醫師）做了電腦腦
      部斷層之後，發現本件病患是被殼核、視丘及腦室出血，
      這是屬於自發性的腦出血不是外傷性的腦出血。
（五）陳榮祥醫師值班之後，於晚間二十三時五十五分雖然觀察
      到病患神經理學上的急性變化，安排作腦部斷層，但依照
      病歷（第一份偵卷第一九七頁伊用紅筆打勾的部分），陳
      醫師也有懷疑病患上消化道出血，因此放鼻胃管減壓（第
      二份偵卷第十七頁反面，證人葉巧玲即與陳醫師值班的護
      士也有如此證稱）。
（六） 病患到院時伊就有檢查病患的瞳孔，並沒有兩邊瞳孔不
       等大的狀況（此從第一份偵卷第一九五頁，伊畫紅線的
       急診病歷部分，即可證明），所以判斷並沒有腦室出血
       （腦室出血會造成腦脊髓液阻塞之情形），所以伊當時
       判斷並沒有腦室出血而做電腦斷層檢驗，但是任何事情
       當然是愈早發現問題愈能處理好，但這並不表示依照本
       件病患到院之狀況，依專業醫師所能注意之情況就應該
       立即對病患作腦部電腦斷層，如果沒有立即作就是過失
       。
（七）接伊班之陳榮祥醫師並非因為患者單純之胃出血而作腦部
      斷層掃瞄，而是患者吐完之後昏迷指數又下降，即有新的
      神經理學症狀才作斷層掃瞄。
五、經查：
（一）自卷附之本案死者之長庚醫院完整病歷可知，本案死者於
      九十年七月廿九日晚間七時四十七分送至該院基隆分院急
      診時，並無明顯之頭部外傷（雖然告訴人乙○有告知被告
      關於死者於進晚餐時自椅子上跌落之事），其之昏迷指數
      亦仍維持在十二分至十分之間，被告與值班護師並分別在
      急診病歷之理學檢查、護理紀錄上詳加記載死者於到院時
      之各項理學、神經學觀察之所得，反之，死者除係一民國
      六年次之老者外，其亦係長期嚴重煙癮患者，其自八十一
      年十一月間起即長期在長庚醫院各分院看診，其長期以來
      ，因慢性阻塞性肺疾病、陳舊性腦血管疾病等痼疾而在呼
      吸胸腔科、胸腔內科、心臟內科（八十五年十一月以降）
      接受治療，換言之，死者於案發日送急診時，並無明顯可
      見之頭部外傷，自神經學觀察，其之昏迷指數亦仍維持在
      十二分至十分之間，其並非屬外傷性腦中風或外傷性腦內
      出血之明顯而必須立即施作頭部電腦斷層掃描之狀況；由
      此可見，死者於被告下班而由陳榮祥醫師接班後之九十年
      七月廿九日晚間十一時五十五分許，即便確有左大腦被殼
      核併腦室出血（見長庚醫院病歷及該院基隆分院九十一年
      一月廿三日（九一）長庚院基字第二九一四號函）之症狀
      ，然以其痼疾之複雜且反覆而論，其之確切死因仍有待解
      剖相驗以論斷之，並非得以外傷性腦中風或外傷性腦內出
      血之情況相類比，亦非如該等情況得以輕易判斷確切之死
      因。死者家屬既質疑死者之死亡係因被告未立即施作頭部
      電腦斷層掃描之醫療疏失所致，則自應報請檢、警相驗，
      以將死者之遺體詳為勘驗並解剖以確定死因，然告訴人及
      其家屬均無此等作為，則本案死者之死因實未能排除其之
      本身痼疾引發更為嚴重而屬根本無從治療之腦室出血，即
      不論任何醫療行為介入均無從阻斷死者死亡結果之發生可
      能性，則死者是否因天壽已盡而無從以人力挽回，即屬無
      可斷定。因是，本案死者既已無從再作解剖鑑定，則惟有
      依醫學常規判斷被告所作之處置是否符合醫學常規？以斷
      定其有無醫療過失? 具體而言，即被告於本案之情狀下，
      病患急診到院時，其未立即安排病患作頭部斷層掃描檢查
      而先作肺炎之處置並先作神經理學觀察，是否即有醫療過
      失？又可否斷定被告如有於病患急診到院時立即安排病患
      作頭部斷層掃描檢查，即可診斷出病患當時已有腦出血，
      並可因此而作出有效之處置使病患免於一死（即具體判定
      被告醫師如確有醫療過失，此之醫療過失是否與病患死亡
      結果間具有相當因果關係 (proximate cause)）？
（二）公訴人曾將本案送衛生署鑑定被告有無醫療疏失，經該署
      醫事審議委員會出具編號0000000號鑑定書表示：
      「鑑定意見：
      １、有陳舊性腦中風病史的老年人，飲食時較容易嗆到而
          造成吸入性肺炎，若因此感染發燒，則有可能產生意
          識不清而摔倒。本案到急診室時，體溫高達攝氏三八
          ．七度，胸部聽診有雜音，胸部Ⅹ光發現兩側肺部有
          發炎現象。因神經檢查除神智為嗜睡外，並無其他局
          部神經症狀，故醫師甲○○先以吸入性肺炎做診斷治
          療，並留置患者於急診室觀察，應屬合理。
      ２、在發現病患神經症狀惡化後，馬上給予電腦斷層檢查
          ，結果為嚴重的左腦及腦室出血。此種型態應屬自發
          性腦出血，因無法預期其發生之時間、地點，目前又
          無特殊的治療方法，無論內科保守療法或外科手術，
          死亡率均相當高。以本案病患如此嚴重的腦出血，無
          論何種療法，幾乎無存活的可能。
      ３、綜觀整個醫療過程，醫師甲○○於長庚紀念醫院基隆
          分院急診室對病患林標的診治，尚未發現疏失之處。
      」，公訴人雖不採此份鑑定意見，而採衛生署醫事審議委
      員會編號0000000號之覆鑑定書中「十、鑑定意見
    　」中之前開五點結論，而認為病患急診到院時，被告未立
      即安排病患作頭部斷層掃描檢查而先作肺炎之處置係有醫
      療過失，然該覆鑑定書「十一、本案前次鑑定問題與鑑定
      意見」，則仍採前開編號0000000號鑑定書之鑑定
      意見，簡言之，即被告無醫療疏失，於此，則未見公訴人
      說明何以未採覆鑑定書「十一、本案前次鑑定問題與鑑定
      意見」，而片面採取該覆鑑定書「十、鑑定意見」以為本
      案被告有無過失之論斷依據，即有說理未明之譏，況覆鑑
      定書「十、鑑定意見」，亦仍未明言被告有醫療疏失，公
      訴人何以得細譯其中弦外之音，而導出被告有醫療疏失，
      亦有未能善加舉證說明之情況。
（三）本院有鑑於衛生署醫事審議委之初鑑定意見與覆鑑定意見
      似有若干扞挌之處，仍有依職權釐清之必要，乃將本案全
      部卷證送交財團法人中華民國消費者文教基金會（下稱消
      基會）醫療糾紛處理委員會再行鑑定，請該會詳為斟酌被
      告醫師之答辯與病患家屬（即告訴人）於檢察官偵訊時之
      各項質疑及檢察官之前開起訴理由，具體判認被告醫師於
      本案之情狀下，病患急診到院時未立即安排病患作頭部斷
      層掃描檢查而先作肺炎之處置並先作神經理學觀察，是否
      即有醫療過失？又可否斷定被告醫師如有於病患急診到院
      時立即安排病患作頭部斷層掃描檢查，即可診斷出病患當
      時已有腦出血，並可因此而作出有效之處置使病患免於一
      死（即具體判定被告醫師如確有醫療過失，此之醫療過失
      是否與病患死亡結果具有　proximate cause）？ 經該會
      詳為鑑定，於九十四年一月十日以九十四年總申字第００
      五號函（附於本院審卷為憑）明確說明如下：「甲、依據
      長庚醫院基隆分院民國九十年七月廿九日之急診病例記載
      ，病人求醫時有咳嗽、呼吸困難、體溫升高到攝氏三八．
      七度、呼吸每分鐘廿六次（正常人每分鐘十六次），對曾
      經罹患中風，時有意識障礙病人，初步診斷為吸入性肺炎
      是合理的診斷。經胸部Ⅹ光檢查後，證實有肺炎病灶，故
      做肺炎的治療處理，也合乎醫療常規。乙、初至急診時，
      因無新出現腦神經症狀，故不做頭部電腦斷層檢查，是合
      理的醫療行為。等病人發生嘔吐並有意識變化，才能懷疑
      有腦出血，此時再施行頭部電腦斷層檢查，是合乎醫療常
      規的行為。因為出血部位屬重要部位，所以即使開腦清除
      部分血塊，但是病人仍然死亡，非因醫師疏失所致。」等
      語。
（四）證人即於九十年七月廿九日晚間十一時許接被告班之急診
      室醫師陳榮祥於九十二年十一月十二日接受檢察官偵訊時
      亦證稱伊接班不到半小時，發現死者之昏迷指數有很快、
      很嚴重地改變，與初送急診時不一樣，所以伊才想到是腦
      部之問題而決定作電腦斷層，在初送急診時沒有人知道其
      腦部有出血，伊判讀電腦斷層時發現病患腦部出血部位是
      白白的，應是短時間之腦部出血，若病患係因在家中即發
      生腦部出血而跌倒，則其吐出之咖啡色粥狀物於剛送來醫
      院時之情況會更嚴重等語。告訴人乙○則於九十二年十二
      月四日接受檢察官偵訊時指述陳榮祥醫師看到伊父親吐出
      之咖啡色粥狀物後，就馬上照電腦斷層，自伊父親晚上七
      點多送至基隆長庚醫院直到開刀前吐出咖啡色粥狀物之期
      間，伊父親並沒有再嘔吐，伊父親剛送至醫院時，意識還
      清楚、晚間八點半眼睛還會張開，伊之父親之前都是腦部
      阻塞，沒有出血過等語。可見被告於病患初送至急診室時
      ，因經觀察結果，判斷病患在神經學上無重大變化，因此
      先對已可確定之兩側肺葉之感染發炎做治療，除此之外，
      又採取病患之血液做常規檢驗、生化檢驗，並將病患留院
      繼續觀察其神經學上有無其他變化，此均可見於死者之長
      庚醫院病歷內，此等處置當屬合理之醫療措置；至接班之
      陳榮祥醫師則因其發現病患於留置觀察期間發生神經學上
      之重大變化，即毫無遲疑，於九十年七月廿九日晚間十一
      時五十五分許，對病患作頭部電腦斷層掃描，然仍殊未得
      斷定被告於病患入院之初即應對之作頭部電腦斷層掃描，
      否則即有醫療疏失。又陳榮祥醫師判讀病患之頭部電腦斷
      層掃描片後，通知神經外科主治醫師昝文清、總醫師羅揚
      嵐共同做腦室導水管引流手術，以降低腦壓，然最終仍告
      不治，則因病患罹患嚴重之重要部位腦出血，無論何種療
      法，幾無存活之可能，病人死亡，非因醫師疏失所致，亦
      經衛生署醫事審議委員會初鑑定、消基會醫療糾紛處理委
      員會鑑定在案，尤可見本案病患之死亡無從判斷與何位醫
      師之何等醫療過失具有相當因果關係。
　　綜上，被告甲○○醫師於九十年七月廿九日晚間在急診室處
    理病患林標之各項醫療舉措，尚未能發現任何醫療過失，且
    病患林標之死亡係根源於人力無可挽回之嚴重腦內出血，本
    案之相當因果關係亦未能建立，此外，復查無其他積極證據
    ，足以證明被告甲○○醫師有何公訴人所指前開醫療過失犯
    行而導致病患死亡，被告甲○○醫師之犯罪尚屬不能證明，
    衡諸首開法條及判例要旨，自應依法諭知無罪之判決。
據上論斷，應依刑事訴訟法第三百零一條第一項，判決如主文。
本案經檢察官黃鴻達到庭執行職務
中　　華　　民　　國　　94　　年　　2 　　月　　16　　日
                  刑事第三庭審判長法　官　鄭景文
　                                法　官  王美婷
                   　　　　　　　 法　官　曾雨明
以上正本證明與原本無異。
對於本件判決如有不服，應於收受送達後10日內，向本院提出上
訴書狀，上訴於臺灣高等法院。
中　　華　　民　　國　　94　　年　　2 　　月　　17　　日
                                  書記官　王靜敏
